【裁判字號】    97,消債更,354
【裁判日期】    971009
【裁判案由】    更生事件
【裁判全文】
臺灣臺北地方法院民事裁定           97年度消債更字第354號
聲  請  人
即  債務人  甲○○
上列當事人因消費者債務清理事件聲請更生，本院裁定如下：
    主  文
更生之聲請駁回。
聲請費用由聲請人負擔。
    理  由
一、按「聲請更生或清算不合程式或不備其他要件者，法院應以
    裁定駁回之，但其情形可以補正者，法院應定期間先命補正
    」，消費者債務清理條例（下稱本條例）第8條定有明文。
    又「債務人與金融機構協商成立者，不得聲請更生或清算。
    但因不可歸責於己之事由，致履行顯有重大困難者，不在此
    限」；「本條例施行前，債務人依金融主管機關協調成立之
    中華民國銀行公會會員辦理消費金融案件無擔保債務協商機
    制與金融機構成立之協商，準用前項之規定」，復為本條例
    第151條第5項、第6項所明定。
二、本件債務人聲請更生之意旨略以：債務人曾於95年8月15日
    與債權金融機構成立協商，約定自95年9月起，分120期，按
    月繳納協商款項新臺幣（以下同）20,704元，並於95年8月
    22日與臺北市第一信用合作社成立協商，自95年8月起，年
    利率按3﹪計，分120期，每月繳納協商款項2,357元，共計
    每月繳納23,061元，惟債務人95年平均收入為18,050元，96
    年平均月收入為23,100元，而每月必要支出近30,000元，無
    力償還每月2萬餘元之協商額，僅得以債養債，用以償還欠
    款；此外，債務人因負擔鉅額債務，長期受憂鬱症所擾，96
    年底至97年4月間，復因婦科及腸胃疾病就診，致97年1月至
    5月間無法工作，處於失業狀態，由於失去親友支援，致無
    法還款，不得已僅得毀諾，並聲請更生云云。經查：
    （一）按債務人與金融機構協商成立者，除非因不可歸責於
          己之事由，致履行顯有重大困難，否則不得聲請更生
          或清算，本條例第151條第5項規定意旨甚明。是債務
          清償方案成立後，固由債務人按其條件履行，惟需於
          其後發生情事變更，在清償期間收入或收益不如預期
          ，致該方案履行困難甚或履行不能，因不可歸責於己
          ，始能依本條例第151條第5項但書之規定聲請更生或
          清算。此項規定旨在避免債務人任意毀棄已成立之協
          商，濫用更生或清算之裁判上債務清理程序，蓋以債
          務清償方案係經當事人行使程序選擇權所為之債務清
          理契約，債務人自應受該成立之協議所拘束。查本件
          債務人曾於95年8月15日與債權金融機構成立協商，
          自95年9月起，分120期，按月繳納協商款項20,704元
          ；並於95年8月22日與臺北市第一信用合作社成立協
          商，自95年8月起，年利率按3﹪計，分120期，每月
          繳納協商款項2,357元，共計每月繳納23,061元，債
          務人與債權金融機構成立之協商至96年11月25日毀諾
          ；與臺北市第一信用合作社（現改制為稻江商業銀行
          股份有限公司）成立之協商至96年6月25日毀諾（見
          協議書、無擔保債務還款計劃表、協商繳款帳戶存摺
          影本），亦為債務人所自陳，是本件應先探究債務人
          是否符合本條例第151條第5項但書所稱「因不可歸責
          於己之事由，致履行顯有重大困難」之情形，以定其
          更生之聲請是否合法。
    （二）依債務人所提出之95、96年度綜合所得稅各類所得資
          料清單、薪資帳戶存摺影本、財產及收入狀況說明書
          、在職證明可知，債務人於95年度、96年度之所得分
          別為216,600元、277,200元，平均月收入分別為18,0
          50元、23,100元，97年6月以後每月薪資所得亦維持
          25,200左右之收入，是債務人於協商成立後清償期間
          之收入並未顯著減少，97年6月以後之收入尚較95、
          96年度之平均月收入為高，本件尚難認有情事變更、
          收入不如預期，致履行困難之不可歸責事由發生。
    （三）債務人雖主張收入不敷支出，且因健康因素致無法工
          作，未能繼續繳納協商款項，然債務人於97年6月起
          已復職於香華天精品股份有限公司，每月薪資所得收
          入高於復職前之薪資所得，工作及收入皆屬穩定。至
          債務人所陳必要支出，每月約需20,000元左右，其雖
          主張可依臺北市政府公布之「97年度臺灣省低收入戶
          最低生活費每人每月14,152元計算」，惟前開最低生
          活費標準係依行政院主計處所公布當地區最近1年平
          均每人消費支出60%制定，其所謂消費支出係包含食
          品費、飲料費、菸草、衣著、鞋、襪類、房地租及水
          費、燃料及燈光、家具及家庭設備、家事管理、保健
          及醫療、運輸交通及通訊、娛樂教育及文化、什項消
          費等項目，故聲請人前開主張其每月支出之項目，均
          包含於每月最低生活費之14,152元中，而不得另行扣
          除，是債務人所為支出每月房租5,625元自亦應包含
          在內。
    （四）按扶養之程度，應按受扶養權利者之需要，與負扶養
          義務者之經濟能力及身分定之，民法第1119條定有明
          文。債務人主張以每人每月14,152元之最低生活支出
          計算，由債務人及其兄、弟2人分擔後，需負擔9,435
          元，債務人每月乃另需負擔父母扶養費用各5,000元
          ，共計10,000元之支出費用，然受扶養人即債務人之
          父丁○○、債務人之母乙○○96年度之所得分別為3,
          430元、25,314元，債務人之父丁○○另有彰化縣溪
          州鄉○○村○○路○段36巷6號房屋一戶、彰化縣溪州
          鄉○○路0000-0000號、0000-0000號、0000-0000號
          田賦各1筆、車牌號碼3B2-6261之汽車1部，共值2,58
          1,868元之財產；債務人之母乙○○另有台中市○區
          ○○里○○街138-1號房屋1戶、彰化縣彰化市○○○
          段0000-0000號田賦1筆、台中市○區○村段0000-000
          0號土地1筆、車牌號碼32J- 1411之汽車及車牌號碼
          39489-NS之汽車各1部，共值4,185,855元之財產；又
          共同扶養義務人即債務人之兄丙○○之96年度所得為
          74 1,927元，平均月收入為61,827元，並有值1,854,
          000元之彰化縣溪州鄉○○段00 00-0000號之田賦1筆
          ，其財產、薪資所得明顯高於債務人，此有本院依稅
          務電子閘門系統查詢之財產所得調件明細表附卷可參
          ，是債務人所需負擔之每月扶養支出費用與實際支出
          之10,000元非屬相當，扶養費之支出應可降低，亦為
          債務人所自陳。此外，債務人之配偶潘明德於95年度
          、96年度之所得分別為384,976元、147,600元，並有
          法詩頌股份有限公司之投資金額100萬元，債務人雖
          陳明出資額100萬元部分係親友共同出資而登記在潘
          明德名下，該股權已辦理移轉，尚未辦理變更登記，
          且其配偶96年底已遭公司裁員處於失業狀態，然依潘
          明德95、96年之所得資料，其係具工作能力之人，失
          業僅屬短暫狀態，則債務人既有固定收入之履行能力
          ，縱履行不便，尚有其配偶可為支援，則該事由之發
          生，顯與「不可歸責於己之事由致履行顯有重大困難
          」之要件不符。
三、綜上，本件債務人既無不可歸責於己之事由，其更生之聲請
    應屬要件不備，且又無從補正，依首揭條文之意旨，自應駁
    回，爰裁定如主文。
中    華    民    國    97    年    10    月    9    日
                  民事第八庭    法      官  鄭麗燕
上為正本係照原本作成
如不服本裁定，應於裁定送達後10日內，以書狀向本院提出抗告
，並繳納抗告費新臺幣1千元
中    華    民    國    97    年    10    月    9    日
                                書  記  官  林桂玉


司法院資訊處製作；財團法人民間司法改革基金會備份。
